臺灣臺北地方法院民事判決　　　　　　 99年度重訴字第493號
原　　　告　褚盛夫
　　　　　　褚盛芳
　　　　　　褚盛隆
　　　　　　褚謙信
　　　　　　褚信介
　　　　　　褚惠美
　　　　　　褚玉鳳
共　　　同
訴訟代理人　葉海萍律師
被　　　告　何碧華
訴訟代理人　莊乾城律師
複　代理人　李佳翰律師
上列當事人間請求調整地上權租金等事件，本院於民國100年3月
25日言詞辯論終結，判決如下：
    主  文
被告對於原告與褚盛基公同共有坐落臺北市○○區○○段三小段
五○七、五○八地號土地，應有部分五十分之四十九之地上權租
金，應自民國九十八年八月二十六日起調整為每年新台幣壹拾柒
萬玖仟伍佰捌拾元。
原告其餘之訴駁回。
訴訟費用由被告負擔百分之六，餘由原告連帶負擔。
    事實及理由
一、原告起訴主張：原告之父褚石麟所有坐落臺北市○○區○○
    段三小段507、508地號土地，面積各為80、16平方公尺，應
    有部分均50分之49（其餘應有部分50分之1為褚盛基所有，
    下稱系爭土地），於民國88年9月3日設定未定期限地上權予
    其子即被告之夫褚盛基，作為褚盛基所有門牌號碼臺北市○
    ○區○○路1段131號建物基地使用，並約定每年租金為新台
    幣（下同）13萬4,077元；褚石麟於93年7月21日死亡，原告
    褚盛夫、褚盛芳、褚盛隆、褚謙信、褚信介、褚玉鳳、褚惠
    美及褚盛基均為其繼承人。又褚盛基將其所有前開建物1樓
    出租予第三人經營八方雲集餃子店，每月收租10萬餘元，2
    樓則由供全家居住使用，嗣並將上開建物贈與其配偶即被告
    ，並於94年3月2日讓與系爭土地地上權；查系爭土地依96年
    1 月當期申報地價每平方公尺9萬5,440元計算，系爭土地全
    部申報地價為897萬8,995元【計算式：95,440×（80+16）
    ×49/50＝8,978,995】，依土地法第105條、第97條規定，
    法定租金最高限額為申報價額年息10%即89萬7,899元，依系
    爭土地位於臺北市○○區○○路之商店區之繁榮程度及被告
    利用系爭土地情形，原約定年租金顯屬過低，應以申報地價
    年息10%為適當，爰類推適用民法第422條規定，請求調整地
    上權租金，並聲明：被告於原告及褚盛基公同共有系爭土地
    之地上權租金，應自起訴狀繕本送達翌日起調整為每年89
    萬7,899元。
二、被告則以：其夫褚盛基之先父褚石麟基於照顧子女之意，將
    系爭土地設定地上權予褚盛基，並約定地上權租金以設定地
    上權當時即87年7月系爭土地申報地價年息2%計算，即年租
    金13萬4,077元【計算式：89,701×0.8×（80+16）×49/50
    ×2%＝134,077】，原告於繼承先父財產外，亦應繼承先父
    意願；系爭土地自設定地上權以來均供作建築基地使用，並
    無改變，且土地價格差不大，原告自不得要求增加租金；系
    爭建物被告出租他人使用，係被告個人之利用方式，不得作
    為調整租金之理由。系爭土地位在老舊社區內，原告主張依
    申報地價年息10%調整租金，顯然過高；又被告查知原告心
    態難免不平，是同意依系爭土地公告地價上漲之比率調整地
    上權租金，即依系爭土地98年1月公告地價年息2%計算年收
    租金而調整為17萬9,580元【計算式：119,300×0.8×（80+
    16）×49/50×2%=179,580】等語，資為抗辯，並聲明：原
    告之訴駁回。
三、兩造不爭執之事實：
  (一)原告之父褚石麟所有系爭土地，於88年9月3日設定未定期限
    之地上權予其子褚盛基，租金每年13萬4,077元，作為褚盛
    基所有同段672建號即門牌號碼臺北市○○區○○路1段131
    號1、2層建物建築基地使用。褚盛基嗣將該建物贈與其妻即
    被告，併將系爭地上權一併讓與被告，且於94年3月2日辦理
    移轉登記。上開建物1樓現出租予第三人經營八方雲集餃子
    店，2樓則為被告全家住處。
  (二)褚石麟已於93年7月21日死亡，原告及褚盛基均為其繼承人
    ，並已辦理系爭土地之繼承登記。
四、原告主張被告使用系爭土地所獲得之利益與其給付原告之租
    金顯不相當，原告自得類推適用民法第442條規定，請求將
    年租金調整為按申報地價年息10%計算，為被告所否認，並
    以前揭情詞置辯，茲本件應審究之爭點為：原告可否類推適
    用民法第442條規定，請求調整地上權租金？如能調整，應
    以調整若干為適當？
  (一)按租賃物為不動產者，因其價值之昇降，當事人得聲請法院
    增減其租金。但其租賃定有期限者，不在此限，民法第442
    條定有明文。次按民法第442條關於不動產租賃之規定，於
    地上權地租之增加，應類推適用，有司法院26年院字第986
    號解釋可資參照。查原告之父褚石麟於88年9月3日將系爭土
    地設定未定期限之地上權予其子褚盛基，依系爭土地88年7
    月之公告地價為每平方公尺8萬9,071元，然於原告於98年8
    月3日提起本件訴訟時，系爭土地98年1月公告地價為每平方
    公尺11萬9,300元，為被告所不爭執，亦有系爭土地公告土
    地現值及公告地價在卷可稽，顯然系爭土地於系爭地上權設
    定後，其價值已大幅增加，且系爭地上權復未定有期限，是
    原告主張類推適用民法第442條規定，請求法院調整地上權
    租金，揆諸前開判例意旨，自屬有據，被告徒以系爭地上權
    自設定以來使用狀況未改變而謂不得增加地上權租金，尚不
    足採。
  (二)查系爭土地係供被告所有門牌號碼臺北市○○區○○路1段
    131號1、2層建物建築基地使用，且該建物早已建築完成，
    於41年間繪測建物測量成果圖，並繳納房屋稅捐，並於77年
    完成登記，有建物測量成果圖、臺北市稅捐處通知、建築登
    記謄本在卷可稽，可知原告之父褚石麟將系爭土地設定地上
    權予褚盛基時，系爭土地上之建物早已建築完成。又查，原
    告之父褚石麟將系爭土地，設定地上權予褚盛基時，系爭土
    地88年7月公告地價為每平方公尺8萬9,071元，申報地價則
    為每平方公尺7萬1,257元，其地上權租金係以申報地價2%計
    算即每年13萬4,077元【計算式：71,257×（80＋16）×49/
    50×2%= 134,077】，為原告所不爭執，亦即系爭地上權於
    設定時，設定義務人褚石麟業已考量系爭土地之價值、設定
    權利人即褚盛基對系爭土地之使用方式及系爭土地週邊繁榮
    狀況，同意系爭地上權租金依系爭土地當年度即88年7月申
    報地價2%計算，並已行之多年，現系爭土地價值固因上昇而
    有調整之必要，然調整之方式應依當事人設定系爭地上權當
    時合意之租金計算方式為之，始符事理之平。查系爭土地於
    98年1月公告地價為每平方公尺11萬9,300元，申報地價為每
    平方公尺9萬5,440元，是原告類推適用民法第442條規定，
    請求增加系爭地上權租金之幅度應以系爭土地價值增加之幅
    度，並依系爭地上權設定時合意租金計算方式調整，始為適
    宜，基此計算，原告所請求增加系爭地上權租金，應為每年
    租金17萬9,580元【計算式：119,300×0.8×（80＋16）×
    49/50×2%＝179,580，元以下四捨五入】。
五、綜上所述，原告主張類推適用民法第442條規定，請求調整
    系爭地上權租金，應屬有據，本院審酌系爭土地價值上昇幅
    度及系爭地上權設定時合意之租金計算方式，認系爭地上權
    租金應增加為每年17萬9,580元。從而，原告請求被告就系
    爭地上權租金應自起訴狀繕本送達之翌日即98年8月26日起
    ，增加為每年17萬9,580元，為有理由，應予准許。原告逾
    此範圍之請求，則屬無據，應予駁回。
六、本件事證己明，兩造其餘攻擊防禦方法及證據，經本院審酌
    後，核與本件判決結果不生影響，爰不再一一論述。
七、訴訟費用負擔之依據：民事訴訟法第79條、第85條第2項。
中    華    民    國    100    年    4    月    22    日
                  民事第三庭    法  官  賴惠慈
以上正本係照原本作成。
如對本判決上訴，須於判決送達後20日內向本院提出上訴狀。如
委任律師提起上訴者，應一併繳納上訴審裁判費。
中    華    民    國    100    年    4    月    22    日
                                書記官  廖素芳